【裁判字號】    97,訴,5179
【裁判日期】    971226
【裁判案由】    侵權行為損害賠償
【裁判全文】
臺灣臺北地方法院民事判決              97年度訴字第5179號
原      告  乙○○
訴訟代理人  李文中律師
            林佩儀律師
被      告  甲○○
上列當事人間侵權行為損害賠償事件，本院於九十七年十二月十
五日言詞辯論終結，判決如下：
    主  文
被告應給付原告新臺幣貳佰零伍萬元及自民國九十七年六月二十
四日起至清償日止，按年息百分之五計算之利息。
訴訟費用由被告負擔。
本判決於原告以新台幣陸拾捌萬元供擔保後，得假執行。
    事  實及理  由
一、原告主張：
    (一)被告係台金企業管理顧問有限公司（址設台北縣永和市○
      ○路○段156號9樓之6，下簡稱台金公司）之負責人，被
      告於民國89年間，以「紐約巨星咖啡館」開放加盟為由，
      對外刊登招募加盟廣告，經招攬原告，雙方於89年10月3
      日簽訂紐約巨星咖啡館加盟草約書（下簡稱加盟草約，原
      證1），由原告以新台幣（下同）200萬元投入加盟，於台
      北市大安區○○○路○段21號1樓開設「NEW YORK STAR
      COFFEE」（即紐約巨星咖啡館，下簡稱系爭咖啡館）後，
      後因經營未達預期，被告在90年8月間向原告諉稱：可再
      給付被告20萬元將系爭咖啡館交付被告委託經營為旗艦店
      ，嗣後若有加盟者加入，原告即可分得獲利10萬元云云，
      致原告不疑有他，與之簽訂紐約巨星美式咖啡館委託加盟
      同意書（下簡稱加盟同意書，原證2）。
    (二)91年12月某日，被告向原告佯稱伊已覓得某鍾姓女買主欲
      頂讓系爭咖啡館云云，即與原告及該名買主相約至系爭咖
      啡館看店，該名買主當場表示有意願以450萬元承購，其
      離去後，被告見原告亟欲收回投資成本，遂向原告佯稱：
      系爭咖啡館因交予伊經營有聲有色，伊要賺取超過原告投
      資成本200萬元以上之差價，原告礙於系爭咖啡館該時確
      實由被告委託經營中，苟不同意，恐無法順利出讓取回投
      資成本，遂應允之。幾日後，被告即交付一張發票人為泓
      臣實業有限公司（下簡稱泓臣公司）、票面金額為450萬
      元、受款人為原告、發票日為92年3月16日之支票（下簡
      稱系爭支票，原證3）予原告，稱係該名鍾姓買主所交付
      用以支付頂讓款。被告隨即向原告佯稱：原告既已收受頂
      讓款450萬元，為保障伊賺取中間差價250萬元之權利，伊
      要求原告先行支付中間差價，且要求簽訂一份偽轉讓同意
      書表示伊有權可收受250萬元（按偽轉讓同意書係兩造基
      於通謀虛偽意思表示所為之文書，按系爭咖啡館依加盟同
      意書約定係委託被告經營，權利人仍為原告，被告並非權
      利人，故當無所有權可得轉讓予原告，且偽轉讓同意書內
      載簽訂同時被告已確認收到原告全部金額云云，亦與實情
      不合，按原告係在92年1月16日以後分三次支付被告，足
      徵該偽轉讓同意書之實質內容，並非真正）（原證4），
      致原告不疑有他，隨即在92年1月16日、1月29日、及2月
      19日給付被告80萬元、75萬元、及50萬元，共計支付205
      萬元，有收據及匯款單（原證5）可證。
    (三)豈料，系爭支票之發票人在系爭支票尚未到期之前即已遭
      銀行列為拒絕往來戶，且屆期亦未兌現，有支票退票理由
      單（原證6）可證，幾經聯絡被告，被告亦避不見面，該
      名鍾姓女子更自始消失無蹤，原告始悉所謂鍾姓女子有意
      頂讓系爭咖啡店之事全係騙局，爰依民法第184條第1項侵
      權行為之法律關係，請求被告給付前開205萬元。
    (四)訴之聲明：
      1.如主文第一項所示。
      2.願供擔保，請准宣告假執行。
二、被告則以：
    (一)原告原本為被告之前紐約巨星美式咖啡館金山南路二段21
      號1樓之加盟主，兩造原本為加盟主與加盟總部之關係，
      彼此簽訂加盟合約共三年。
    (二)惟合約期間原告以身體不適為由，以口頭告知被告希望被
      告能暫時代為經營管理該加盟門市，但經兩造協調後，伊
      告知原告可以以加盟推廣業務的立場來暫代原來的加盟模
      式，但原告必須每次被告舉辦加盟說明會時一定要親自到
      現場推廣加盟業務，同時被告也告知原告必須要繳交20萬
      元給被告作為原告推廣經銷商的權利金。原告思考二週後
      同以前開條件成為被告的加盟推廣經銷商。
    (三)然隔年被告已暫代原告經營管理屆滿一年時，被告告知原
      告彼此所簽訂的加盟同意書期限尚未到期，所以原告如要
      將經營權拿回，必需要給付被告年度成本250萬元，否則
      將依加盟同意書起訴求償原告，並且不將門市經營及使用
      權移交原告。但原告表示願意分期給付，被告亦同意之，
      但原告接手一星期後，一再詢問被告能否幫原告找人頂店
      ，被告在原告之門市巧遇鍾小姐與林小姐，鐘小姐有意願
      以450萬元為頂讓該門市之金額，並給付450萬元支票予原
      告。然事隔數週，原告連絡被告表示鐘小姐於92年3月間
      再把經營旋給她，同時告知原告3月再兌現支票，但後來
      SARS疫情嚴重，鐘小姐告以被告：能否請原告將前開票據
      退還，或者延至10月份？被告則告訴鐘小姐應與原告自行
      聯絡。詎料原告於92年7月間自行結束營運，致鐘小姐92
      年9月中旬致電被告後，被告始知原告不但未照承諾於92
      年10月讓鐘小姐接手經營該門市，並在92年10月前曾提示
      該支票，而導致該支票退票，鐘小姐必須面對該客票廠商
      的責備，也沒有得到該交易的實質，該門市既因不可抗力
      而結束營業，原告自不應向被告請求該等款項。
    (四)答辯聲明：
      原告之訴駁回。
三、兩造不爭執事項：
    (一)兩造於89年10月3日簽署「紐約巨星咖啡館加盟草約書」
      （見本院卷第6頁），原告同意加入被告經營之台金公司
      所企劃經營之紐約巨星咖啡店連鎖事業，原告並交付200
      萬元予被告作為加盟金後，在臺北市○○○路○段21 號1
      樓開設紐約巨星咖啡館（下簡稱系爭咖啡館）。
    (二)兩造於90年9月4日簽署「紐約巨星美式咖啡館委託加盟同
      意書」，原告同意將系爭咖啡館交予被告經營及管理一年
      。
    (三)兩造於92年1月1日書立轉讓同意書，其內容為「今甲方（
      被告）同意將位於台北市○○○路○段21號1樓『紐約巨星
      美式咖啡館』之經營所有權（包含生財器具所有在內）以
      新臺幣貳佰伍拾萬元整轉讓給乙方（原告），簽訂本同意
      書之同時，甲方確認已收到乙方付給全部金額。即日起該
      店之營收及成本攤提均由乙方概括承受，甲方不得干預」
      （本院卷第9頁）。
    (四)92年1月16日原告交付被告80萬元，並立有字據一張，其
      內容為「茲收到乙○○先生付給甲○○先生裝潢費新臺幣
      捌拾萬元」（本院卷第10頁）。
    (五)92年1月29日、92年2月19日原告自其郵局00000000000000
      號帳戶分別提領現金75萬元、50萬元，並將該等現金交付
      被告（本院卷第11頁）。
    (六)訴外人鐘小姐（年籍姓名不詳）曾於91年底92年初表示願
      以450萬元之代價購買系爭咖啡館之經營權，並交付泓臣
      實業有限公司為發票人、發票日92年3月16日、金額450萬
      元、付款人為台北縣板橋市農會、受款人為原告之支票乙
      紙（下簡稱系爭支票），惟事後該支票並未兌現（本院卷
      第8頁）。
四、兩造爭執要點：
    被告坦認於92年1月16日、92年1月29日、92年2月19日分別
    收受原告給付之80萬元、75萬元、50萬元，辯稱第一筆款項
    係向原告收取系爭咖啡館之裝潢費用，後二筆是原告接回系
    爭咖啡館之代價，並以上開轉讓同意書為證。原告則主張
    205萬元是被告誆稱訴外人鐘小姐願購買系爭咖啡館之經營
    權，被告因要賺取價差而給付，但事後訴外人鐘小姐並未接
    手系爭咖啡館，始發覺被騙，致伊受有205萬元之損害，且
    上開轉讓同意書係兩造通謀虛偽意思表示等語。則原告主張
    受被告之詐欺而交付系爭205萬元是否有理？
五、得心證之理由：
    (一)按「因故意或過失，不法侵害他人之權利者，負損害賠償
      責任」民法第184條第1項前段定有明文。又按「當事人主
      張有利於己之事實者，就其事實有舉證責任」民事訴訟法
      第277條定有明文。按被詐欺而為意思表示者，依民法第
      92條第1項之規定，表意人固得撤銷其意思表示，惟主張
      被詐欺而為表示之當事人，應就此項事實負舉證之責任(
      請參照最高法院44年台上字第75號及21年上字第2012號判
      例)。
    (二)被告辯稱92年1月16日、92年1月29日、92年2月19日分別
      收受原告給付之80萬元、75萬元、50萬元，辯稱第一筆款
      項係向原告收取系爭咖啡館之裝潢費用，後二筆是原告接
      回系爭咖啡館之代價，並以兩造92年1月1日之轉讓同意書
      為證云云。惟查：
      1.兩造於92年1月1日書立轉讓同意書，其內容為「今甲方
        （被告）同意將位於台北市○○○路○段21號1樓『紐約
        巨星美式咖啡館』之經營所有權（包含生財器具所有在
        內）以新臺幣貳佰伍拾萬元整轉讓給乙方（原告），簽
        訂本同意書之同時，甲方確認已收到乙方付給全部金額
        。即日起該店之營收及成本攤提均由乙方概括承受，甲
        方不得干預」（本院卷第9頁），由該轉讓同意書文字
        所載，被告已於簽約當日確認收受250萬元，該250萬元
        亦包含生財器具所有在內。被告既在92年1月1日收取25
        0萬元，則原告92年1月16日以後陸續給付之205萬元，
        ，即失去給付之法律上原因，由此點觀之，被告日後再
        向原告收取包含裝潢費用在內之205萬元，難認有理。
        再者，被告辯稱伊同意原告分期給付轉讓款250萬元云
        云，然該轉讓書為被告所擬，此乃被告當庭自承（見本
        院卷第52頁），如當時原告未給付分文，何以被告書明
        原告已付清價款？如原告未給付分文，被告同意原告分
        期付款，又何以未約定分期付款之時程？何以原告日後
        僅給付205萬元，被告均未表示意見？何以原告同意給
        付250萬元收回經營權，又立即賣予訴外人鐘小姐，何
        不由被告直接轉讓予鐘小姐即可？由是可見，92年1月
        1日兩造並無以250萬元作為系爭咖啡館經營權轉讓之約
        定，原告主張「被告向其佯稱：已收受系爭支票450萬
        元，為保障被告賺取中間250萬元之價差，故要求簽訂
        系爭轉讓同意書，用以表示被告有權可收受該250萬元
        」，即有高度之可能。
      2.再觀兩造90年9月4日委託加盟同意書第1條所載「乙方
        （原告）同意，將位於台北市○○○路○段21號1樓以甲
        方（被告）所訂定委託加盟之型態完全委託甲方實際經
        營及管理，而該店之所有經營成本、營收、轉讓權等，
        全由甲方概括承受處理，完全與乙方無關」之約定，可
        知被告受原告委託經營系爭咖啡館期間之經營成本盈虧
        自負，自包含裝潢費、人事成本、進貨成本等在內。姑
        不論被告對於受原告委託經營期間，有無裝潢費之支出
        ，被告未提出任何證據以資證明，依據前開加盟同意書
        之約定，被告亦無向原告收取裝潢費之理由。從而，如
        果92年1月16日原告給付之80萬元，在履行92年1月1日
        轉讓同意書之條件，被告應會載明「收到經營權轉讓款
        項80萬元」，又何必巧立名目稱之為「裝潢費」？故92
        年1月16日被告雖書寫「茲收到乙○○先生付給甲○○
        先生裝潢費新臺幣捌拾萬元」（本院卷第10頁），然該
        款應非裝潢費性質，應可認定。
      3.被告不否認訴外人鐘小姐是伊找來的（見本院卷第51頁
        背面），亦坦認系爭支票係鐘小姐購買經營權之代價，
        佐以原告加盟咖啡館時曾給付被告200萬元之加盟金，
        足資證明如交易順利履行，原告並無利潤可言，被告反
        可獲利250萬元，如當時被告堅不同意將系爭咖啡館交
        回原告經營，原告甚至連200萬元之加盟金都有可能無
        法取回，可資證明被告有詐騙原告之動機。
      4.兩造90年9月4日簽署委託加盟同意書時，並未約定日後
        原告收回經營時，需給付高達250萬元之費用始可收回
        ，但9 2年1月1日系爭轉讓同意書之約定為250萬元，加
        計原告曾給付之加盟金為200萬元，共為450萬元，該數
        額恰與系爭支票上所載之金額450萬元相符，顯見92年1
        月1日兩造虛偽簽立系爭轉讓同意書時，原告已收受系
        爭450萬元之支票，被告亦向原告表示訴外人鐘小姐願
        價購經營權，方有此可能。被告既開放咖啡店讓人加盟
        ，對於任何有加盟意思之人，其定有該人之聯絡方式及
        相關資料可供法院調查。訴外人鐘小姐既由被告尋來，
        經營權之轉讓，衡情應由被告與訴外人鐘小姐洽談，被
        告竟無法提出鐘小姐之年籍姓名或任何資料供本院參酌
        ，則訴外人鐘小姐是否有購買系爭咖啡館之經營權，誠
        屬有疑。如被告辯解可採，則原告92年1月1日支付250
        萬元接手系爭咖啡館之經營，又立即以450萬元之價格
        賣予訴外人鐘小姐，則原告僅能收回原先200萬元之加
        盟金，並無何利得，則其又何必甘冒風險接手經營，給
        付被告250萬元後，又立即賣出？可見原告當時確實因
        為被告之言詞或行為，誤以為有人願接手經營權，欲收
        回原先給付之加盟金200萬元，收受系爭支票後，方同
        意給付該等價差。被告抗辯原告205萬元之給付，係其
        收回經營權之代價，事理上顯非可能，被告抗辯洵非可
        採。由此足資證明原告確係受被告詐騙而給付205萬元
        ，被告以「某位鐘姓女子有意以450萬元頂讓系爭咖啡
        館」「交付系爭支票」為由，對原告施以詐術，誘使原
        告同意出讓系爭咖啡館，並因而給付中間價差等語，應
        屬可信。
      5.綜合上述，被告既無法證明「訴外人鐘小姐有意願購買
        系爭咖啡館之經營權」之事實；復令原告簽署虛偽之轉
        讓同意書；並於收受原告給付80萬元時，在字據上虛載
        係裝潢費之給付，原告主張受被告詐騙而給付205萬元
        ，即屬有據，故原告依民法第184條第1項之規定，主張
        因被告詐欺給付205萬元受有損害，請求被告賠償205萬
        元之損害，即屬有理，應予准取。
六、兩造其餘之攻擊或防禦方法及提出之證據，或未為引用之證
    詞，經本院斟酌後，認為均不足以影響本判決之結果，自無
    逐一詳予論駁之必要，併此敘明。
七、假執行宣告：
    原告陳明願供擔保，請准宣告假執行。經核並無不合，爰斟
    酌相當金額准許之。
八、結論：原告之訴為有理由，依民事訴訟法第78條，第390條
    第2項判決如主文。
中    華    民    國    97    年    12    月    26    日
                  民事第四庭      法  官  趙子榮
以上正本係照原本作成
如對本判決上訴，須於判決送達後20日內向本院提出上訴狀
中    華    民    國    97    年    12    月    26    日
                                  書記官  謝榕芝


司法院資訊處製作；財團法人民間司法改革基金會備份。
